ACORDAO-COMPLETO-2368144

ACÓRDÃO 7438/2019 ATA 29/2019 - SEGUNDA CÂMARA

VISTOS, relatados e discutidos estes autos que tratam de pensões militares concedidas a dependentes, em decorrência do falecimento dos instituidores, ex-servidores do Comando do Exército/Ministério da Defesa.
ACORDAM os Ministros do Tribunal de Contas da União, reunidos em Sessão da 2ª Câmara, com fundamento nos arts. 71, inciso III, da Constituição Federal e nos arts. 1º, inciso V, 39, inciso II da Lei 8.443/1992, diante das razões expostas pelo Relator, em:
9.1. considerar legais os atos iniciais de concessão de pensão militar em benefício de: Iracema Rodrigues Mercadante, Maria Helena Rodrigues Mercadante, Marise Mercadante Almeida (Instituidor: Joeny Mercadante) ; Maria Rita de Cassia da Cruz, Laudicea da Silva Cruz Barboza, Catarina da Silva Cruz, Sonia Maria da Cruz Calado (Instituidor: Lauro da Cruz Filho) ; Alice de Barros Cabral (Instituidor: Carlos Roberto Cabral) ; Marilza Maria da Conceição Pereira (Instituidor: Floracy Pereira) ; Jesuina Feitosa Pedrosa, Berenice Dias Negreiros, Cleonice Pedrosa de Oliveira, Helenice Pedrosa de Paula (Instituidor: José Dias Pedrosa) ; Maria Rita Santos Senra de Oliveira, Elza dos Santos Oliveira (Instituidor: Lourival Silva Santos) ; Eunice de Oliveira Martins (Instituidor: Ney Martins) ; Ana Neri Rodrigues Ismerio (Instituidor: Waldir Rodrigues de Souza) ; Jussara Cotovitz do Livramento (Instituidor: Manoel José Correa de Lacerda) .
9.2. determinar à Sefip que:
9.2.1. promova, no mesmo processo, a oitiva da Sra. Rita de Cássia Ricci de Oliveira, viúva de Rogério Assis de Oliveira, para oportunizar que a pensionista, querendo, manifeste-se sobre seus vínculos como Professora da Secretaria de Estado da Educação do Rio de Janeiro e da Prefeitura da Cidade de São João de Meriti/RJ (Regime Jurídico Único) e sobre a inobservância do art. 29 da Lei 3.765/1960, cientificando-a de que tem o direito de optar pelos benefícios legalmente acumuláveis e de que, caso a escolha recaia sobre a pensão militar, o Órgão de origem cadastrará novo ato de concessão no Sistema Sisac, livre da irregularidade ora apontada pelo Ministério Público junto ao TCU em seu parecer;
9.2.2. envie cópia deste Acórdão, acompanhado do Relatório e Voto que o fundamentam, à Sra. Rita de Cássia Ricci de Oliveira, aos demais interessados e ao Comando do Exército/Ministério da Defesa (1ª Região Militar) .

Atos de Pensão militar para fins de análise e julgamento.

Segunda Câmara

Ministério da Defesa/Comando do Exército

3. Interessados/Responsáveis:
3.1. Interessados: Alice de Barros Cabral (CPF: XXX.604.747-XX); Ana Neri Rodrigues Ismerio (CPF: XXX.735.307-XX); Berenice Dias Negreiros (CPF: XXX.704.167-XX); Catarina da Silva Cruz (CPF: XXX.095.177-XX); Cleonice Pedrosa de Oliveira (CPF: XXX.354.627-XX); Elza dos Santos Oliveira (CPF: XXX.894.857-XX); Eunice de Oliveira Martins (CPF: XXX.638.847-XX); Helenice Pedrosa de Paula (CPF: XXX.074.037-XX); Iracema Rodrigues Mercadante (CPF: XXX.372.557-XX); Jesuina Feitosa Pedrosa (CPF: XXX.843.137-XX); Jussara Cotovitz do Livramento (CPF: XXX.771.560-XX); Laudicea da Silva Cruz Barboza (CPF: XXX.573.897-XX); Maria Helena Rodrigues Mercadante (CPF: XXX.060.687-XX); Maria Rita Santos Senra de Oliveira (CPF: XXX.888.557-XX); Maria Rita de Cassia da Cruz (CPF: XXX.224.117-XX); Marilza Maria da Conceição Pereira (CPF: XXX.321.587-XX); Marise Mercadante Almeida (CPF: XXX.147.657-XX); Rita de Cassia Ricci de Oliveira (CPF: XXX.292.177-XX); Sonia Maria da Cruz Calado (CPF: XXX.156.277-XX).

13.1. Ministros presentes: Ana Arraes (Presidente), Augusto Nardes, Aroldo Cedraz e Raimundo Carreiro (Relator).
13.2. Ministro-Substituto presente: André Luís de Carvalho.

RAIMUNDO CARREIRO

Inicialmente, registro que atuo no presente processo por ter sido sorteado Relator, conforme o termo de sorteio à peça 1 dos presentes autos.
2.	Adoto como Relatório, a instrução feita no âmbito da Sefip (peça 13) , a qual obteve a concordância do Diretor da Unidade Técnica (peça 14) .
“INTRODUÇÃO
Trata-se de atos de pensão militar, submetidos, para fins de registro, à apreciação do Tribunal de Contas da União (TCU) , de acordo com o art. 71, inciso III, da Constituição Federal.  Os atos foram cadastrados e disponibilizados ao TCU por intermédio do Sistema e-Pessoal, na forma do art. 2º e 4º da Instrução Normativa TCU 78/2018.
Os atos desse processo pertencem às seguintes unidades:
Unidade emissora: MINISTÉRIO DA DEFESA-COMANDO DO EXÉRCITO (VINCULADOR) .
Unidade cadastradora:  DIRETORIA DE INATIVOS E PENSIONISTAS.
Subunidade cadastradora: SUC1.1 - 1ª Região Militar.
EXAME TÉCNICO
Procedimentos aplicados
Os procedimentos para exame, apreciação e registro de atos de pessoal encontram-se estabelecidos na Instrução Normativa TCU 78/2018 e na Resolução TCU 206/2007. Essas normas dispõem que os atos de pessoal disponibilizados por meio do e-Pessoal devem ser submetidos previamente a críticas automatizadas, com base em parâmetros predefinidos.
As críticas das informações cadastradas na etapa de coleta do ato foram elaboradas e validadas levando-se em conta as peculiaridades de cada ato. Os itens verificados nessa etapa são inerentes a dados cadastrais, fundamentos legais, mapa de tempo, ficha financeira, assim como eventuais ocorrências de acumulação. Trata-se de verificações abrangentes, minuciosas e precisas e sem a necessidade de ação humana e, portanto, menos suscetível a falhas. As críticas aplicadas estão discriminadas no sistema, no Menu e-Pessoal, opção “Crítica”, que podem ser acessadas mediante concessão de perfil específico a servidores do TCU responsáveis pela análise.
Além das críticas automatizadas, há verificação humana adicional no caso de haver alertas do sistema ou informações não formatadas, como esclarecimentos do gestor ou do controle interno.  
As críticas também consideram os registros do Sistema Integrado de Administração de Recursos Humanos (Siape) . O Siape disponibiliza informações atualizadas sobre as parcelas que integram os proventos, diferentemente, portanto, do e-Pessoal, que informa as parcelas no momento do registro do ato. 
Essa confrontação com o Siape fornece uma visão atual e verdadeira da situação, o que permite descaracterizar irregularidades e inconsistências que, embora constantes do e-Pessoal, já foram corrigidas.
As verificações detectadas nos atos encontram-se discriminadas na aba de pendências de cada ato no sistema e-Pessoal, bem como nos espelhos dos atos contemplados por esta instrução.
Exame das Constatações
Ato: 12419/2017 - Interessado: JOENY MERCADANTE - CPF: XXX.230.807-XX
Beneficiários: IRACEMA RODRIGUES MERCADANTE – CPF: XXX.372.557-XX – Filho (a) ; MARIA HELENA RODRIGUES MERCADANTE – CPF: XXX.060.687-XX – Filho (a) e MARISE MERCADANTE ALMEIDA – CPF: XXX.147.657-XX – Filho (a) 
Parecer do Controle Interno: considerar o ato Legal.
Por intermédio de análises realizadas por esta Unidade Técnica no presente ato, não se constatou irregularidade que obste a chancela pela legalidade.
Encaminhamento do ato: 
Considerar LEGAL e conceder registro do ato de JOENY MERCADANTE. 
Ato: 13942/2017 - Interessado: LAURO DA CRUZ FILHO - CPF: XXX.617.777-XX
Beneficiários: MARIA RITA DE CASSIA DA CRUZ – CPF: XXX.224.117-XX – Filho (a) ; LAUDICEA DA SILVA CRUZ BARBOZA – CPF: XXX.573.897-XX – Filho (a) ; CATARINA DA SILVA CRUZ – CPF: XXX.095.177-XX – Filho (a) e SONIA MARIA DA CRUZ CALADO – CPF: XXX.156.277-XX – Filho (a) 
Parecer do Controle Interno: considerar o ato Legal.
Por intermédio de análises realizadas por esta Unidade Técnica no presente ato, não se constatou irregularidade que obste a chancela pela legalidade.
Encaminhamento do ato: 
Considerar LEGAL e conceder registro do ato de LAURO DA CRUZ FILHO. 
Ato: 15243/2017 - Interessado: CARLOS ROBERTO CABRAL - CPF: XXX.630.397-XX
Beneficiário: ALICE DE BARROS CABRAL – CPF: XXX.604.747-XX – Cônjuge
Parecer do Controle Interno: considerar o ato Legal.
Por intermédio de análises realizadas por esta Unidade Técnica no presente ato, não se constatou irregularidade que obste a chancela pela legalidade.
Encaminhamento do ato: 
Considerar LEGAL e conceder registro do ato de CARLOS ROBERTO CABRAL. 
Ato: 15538/2017 - Interessado: FLORACY PEREIRA - CPF: XXX.363.507-XX
Beneficiário: MARILZA MARIA DA CONCEICAO PEREIRA – CPF: XXX.321.587-XX – Cônjuge
Parecer do Controle Interno: considerar o ato Legal.
Por intermédio de análises realizadas por esta Unidade Técnica no presente ato, não se constatou irregularidade que obste a chancela pela legalidade.
Encaminhamento do ato: 
Considerar LEGAL e conceder registro do ato de FLORACY PEREIRA. 
Ato: 16653/2017 - Interessado: JOSE DIAS PEDROSA - CPF: XXX.455.827-XX
Beneficiários: JESUINA FEITOSA PEDROSA – CPF: XXX.843.137-XX – Cônjuge; BERENICE DIAS NEGREIROS – CPF: XXX.704.167-XX – Filho (a) ; CLEONICE PEDROSA DE OLIVEIRA – CPF: XXX.354.627-XX – Filho (a) e HELENICE PEDROSA DE PAULA – CPF: XXX.074.037-XX – Filho (a) 
Parecer do Controle Interno: considerar o ato Legal.
Por intermédio de análises realizadas por esta Unidade Técnica no presente ato, não se constatou irregularidade que obste a chancela pela legalidade.
Encaminhamento do ato: 
Considerar LEGAL e conceder registro do ato de JOSE DIAS PEDROSA. 
Ato: 17645/2017 - Interessado: LOURIVAL SILVA SANTOS - CPF: XXX.893.807-XX
Beneficiários: MARIA RITA SANTOS SENRA DE OLIVEIRA – CPF: XXX.888.557-XX – Filho (a) e ELZA DOS SANTOS OLIVEIRA – CPF: XXX.894.857-XX – Companheiro (a) 
Parecer do Controle Interno: considerar o ato Legal.
Por intermédio de análises realizadas por esta Unidade Técnica no presente ato, não se constatou irregularidade que obste a chancela pela legalidade.
Encaminhamento do ato: 
Considerar LEGAL e conceder registro do ato de LOURIVAL SILVA SANTOS. 
Ato: 17647/2017 - Interessado: ROGERIO ASSIS DE OLIVEIRA - CPF: XXX.980.437-XX
Beneficiário: RITA DE CASSIA RICCI DE OLIVEIRA – CPF: XXX.292.177-XX – Cônjuge
Parecer do Controle Interno: considerar o ato Legal.
Por intermédio de análises realizadas por esta Unidade Técnica no presente ato, não se constatou irregularidade que obste a chancela pela legalidade.
Encaminhamento do ato: 
Considerar LEGAL e conceder registro do ato de ROGERIO ASSIS DE OLIVEIRA. 
Ato: 18870/2017 - Interessado: NEY MARTINS - CPF: XXX.221.157-XX
Beneficiário: EUNICE DE OLIVEIRA MARTINS – CPF: XXX.638.847-XX – Cônjuge
Parecer do Controle Interno: considerar o ato Legal.
Por intermédio de análises realizadas por esta Unidade Técnica no presente ato, não se constatou irregularidade que obste a chancela pela legalidade.
Encaminhamento do ato: 
Considerar LEGAL e conceder registro do ato de NEY MARTINS. 
Ato: 19975/2017 - Interessado: WALDYR RODRIGUES DE SOUZA - CPF: XXX.013.877-XX
Beneficiário: ANA NERI RODRIGUES ISMERIO – CPF: XXX.735.307-XX – Filho (a) 
Parecer do Controle Interno: considerar o ato Legal.
Por intermédio de análises realizadas por esta Unidade Técnica no presente ato, não se constatou irregularidade que obste a chancela pela legalidade.
Encaminhamento do ato: 
Considerar LEGAL e conceder registro do ato de WALDYR RODRIGUES DE SOUZA. 
Ato: 22068/2017 - Interessado: MANOEL JOSE CORREA DE LACERDA - CPF: XXX.628.500-XX
Beneficiário: JUSSARA COTOVITZ DO LIVRAMENTO – CPF: XXX.771.560-XX – Filho (a) 
Parecer do Controle Interno: considerar o ato Legal.
Por intermédio de análises realizadas por esta Unidade Técnica no presente ato, não se constatou irregularidade que obste a chancela pela legalidade.
Encaminhamento do ato: 
Considerar LEGAL e conceder registro do ato de MANOEL JOSE CORREA DE LACERDA. 
CONCLUSÃO
A abrangência e a profundidade das verificações levadas a efeito fundamentam convicção de que os atos 16653/2017, 15243/2017, 13942/2017, 17647/2017, 12419/2017, 18870/2017, 15538/2017, 22068/2017, 17645/2017 e 19975/2017 podem ser apreciados pela legalidade, em razão de não terem sido encontradas irregularidades nos atos, de acordo com o item Exame das Constatações desta instrução.
PROPOSTA DE ENCAMINHAMENTO
Ante o exposto, com fundamento no art. 71, inciso III, da Constituição Federal, no art. 1º, inciso V, e art. 39, incisos I e II, da Lei 8.443/1992, no art. 260 do Regimento Interno do Tribunal de Contas da União, propõe-se: 
Considerar  LEGAIS e conceder o registro dos atos de JOSE DIAS PEDROSA, CARLOS ROBERTO CABRAL, LAURO DA CRUZ FILHO, ROGERIO ASSIS DE OLIVEIRA, JOENY MERCADANTE, NEY MARTINS, FLORACY PEREIRA, MANOEL JOSE CORREA DE LACERDA, LOURIVAL SILVA SANTOS e WALDYR RODRIGUES DE SOUZA.”
2.	O Procurador Júlio Marcelo de Oliveira, do Ministério Público de Contas junto ao TCU, dissentiu parcialmente da proposta de encaminhamento da Unidade Técnica, tendo se manifestado nos termos que se seguem, verbis:
“Trata-se de processo consolidado com dez atos de pensões militares deferidas pelo Ministério da Defesa/Comando do Exército, que receberam pareceres pela legalidade do controle interno e da Secretaria de Fiscalização de Pessoal.
A pensão militar instituída por Rogério Assis de Oliveira, falecido em 5/2/2014, tem como beneficiária Rita de Cássia Ricci de Oliveira, na qualidade de viúva (peça 8) .
Consultas aos sistemas de informações do Tribunal de Contas da União e da Relação Anual de Informações Sociais – RAIS, do Ministério da Economia, revelam que a interessada, além da pensão militar em apreço, recebe os seguintes benefícios:
- Vencimentos do cargo de Professor de Nível Superior do Ensino Fundamental, da Secretaria de Estado de Educação, com vínculo pelo RJU, com admissão em 24/5/2007;
- Vencimentos do cargo de Professor da Educação de Jovens e Adultos do Ensino Fundamental, da Prefeitura da Cidade de São João de Meriti, com vínculo pelo RJU e admissão em 3/7/2006.
De acordo com o art. 29 da Lei 3.765/1960, em sua redação original, norma que dispõe sobre a concessão de pensões militares:
Art. 29. É permitida a acumulação:
a) de duas pensões militares;
b) de uma pensão militar com proventos de disponibilidade, reforma, vencimentos, aposentadoria ou pensão proveniente de um único cargo civil.
Com a edição da MP 2.215-10/2001, este artigo passou a dispor o seguinte:
Art. 29. É permitida a acumulação:
I - de uma pensão militar com proventos de disponibilidade, reforma, vencimentos ou aposentadoria;
II - de uma pensão militar com a de outro regime, observado o disposto no art. 37, inciso XI, da Constituição Federal.
Tendo em vista que o referido dispositivo legal em nenhum momento permitiu a acumulação de mais de dois benefícios, a pensão militar em exame deve ser considerada ilegal, negando-se consequentemente o respectivo registro.
No âmbito desta Corte de Contas, a jurisprudência é pacífica no sentido de considerar tal acumulação indevida, conforme se observa das seguintes deliberações:
Acórdão 8721/2017-TCU-Segunda Câmara
PENSÃO MILITAR. ACUMULAÇÃO ILEGAL DE BENEFÍCIOS. DESCUMPRIMENTO DAS REGRAS DO ART. 29 DA LEI 3.765/1960. ILEGALIDADE DE UM ATO E NEGATIVA DE REGISTRO. LEGALIDADE DOS DEMAIS ATOS, COM DETERMINAÇÃO PARA OS REGISTROS CORRESPONDENTES.
 (...) 
2. O benefício previdenciário do INSS é considerado para fins do disposto no mencionado art. 29 da Lei 3.765/1960, haja vista que, em se tratando de pensão civil, quer seja previdenciária quer estatutária, a acumulação de benefícios recebidos dos cofres públicos deve ser entendida de maneira restritiva.
Acórdão 10142/2017-TCU-Segunda Câmara
PESSOAL. PENSÃO MILITAR. PERCEPÇÃO SIMULTÂNEA DE MAIS DE DOIS BENEFÍCIOS. ACUMULAÇÃO ILEGAL. DESCUMPRIMENTO DAS REGRAS DO ART. 29 DA LEI 3.765/1960. ILEGALIDADE DE UM ATO E NEGATIVA DE REGISTRO. LEGALIDADE DAS OUTRAS CONCESSÕES, COM DETERMINAÇÃO PARA OS REGISTROS CORRESPONDENTES.
Acórdão 3653/2011-TCU-Segunda Câmara
PESSOAL. PENSÃO MILITAR. LEI Nº 3.765/1960. REVERSÃO EM FAVOR DAS FILHAS DO INSTITUIDOR. ACUMULAÇÃO DE TRÊS BENEFÍCIOS POR UMA INTERESSADA. ILEGALIDADE. DETERMINAÇÕES.
O ato da pensão em análise ingressou neste Tribunal em 10/4/2018, de modo que pode ser apreciado sem a necessidade de prévia oitiva da interessada, nos termos do Acórdão 587/2011-TCU-Plenário.
Ante o exposto, o Ministério Público de Contas manifesta-se pela ilegalidade da pensão militar instituída por Rogério Assis de Oliveira e aquiesce à proposta oferecida nos autos pela Sefip, quanto aos demais atos em exame.”
É o relatório.

não há

Procurador Júlio Marcelo de Oliveira.

PESSOAL. PENSÕES MILITARES. DESCUMPRIMENTO DAS REGRAS DO ART. 29 DA LEI 3.765/1960. NECESSIDADE DE PROMOÇÃO DE OITIVA DA INTERESSADA, EM RAZÃO DA ACUMULAÇÃO INDEVIDA DE BENEFÍCIOS. LEGALIDADE DOS DEMAIS ATOS DIANTE DA INOBSERVÂNCIA DE IRREGULARIDADES. DETERMINAÇÕES À SEFIP. CIÊNCIA AOS INTERESSADOS.

PENSÃO MILITAR (PMIL)

Secretaria de Fiscalização de Pessoal (SEFIP).

Em exame atos de pensão militar emitidos pela Diretoria de Inativos e Pensionistas do Comando do Exército (1ª Região Militar) /Ministério da Defesa, em favor de: Iracema Rodrigues Mercadante, Maria Helena Rodrigues Mercadante, Marise Mercadante Almeida (Instituidor: Joeny Mercadante) ; Maria Rita de Cassia da Cruz, Laudicea da Silva Cruz Barboza, Catarina da Silva Cruz, Sonia Maria da Cruz Calado (Instituidor: Lauro da Cruz Filho) ; Alice de Barros Cabral (Instituidor: Carlos Roberto Cabral) ; Marilza Maria da Conceição Pereira (Instituidor: Floracy Pereira) ; Jesuina Feitosa Pedrosa, Berenice Dias Negreiros, Cleonice Pedrosa de Oliveira, Helenice Pedrosa de Paula (Instituidor: José Dias Pedrosa) ; Maria Rita Santos Senra de Oliveira, Elza dos Santos Oliveira (Instituidor: Lourival Silva Santos) ; Rita de Cassia Ricci de Oliveira (Instituidor: Rogério Assis de Oliveira) ; Eunice de Oliveira Martins (Instituidor: Ney Martins) ; Ana Neri Rodrigues Ismerio (Instituidor: Waldir Rodrigues de Souza) ; Jussara Cotovitz do Livramento (Instituidor: Manoel José Correa de Lacerda) .
2.	A Sefip frisou que utilizou sistema informatizado para realizar a verificação das informações cadastradas no Sisac. Informou que se tratam de “verificações abrangentes, minuciosas e precisas e sem a necessidade de ação humana e, portanto, menos suscetível a falhas. As críticas aplicadas estão discriminadas no sistema, no Menu e-Pessoal, opção ‘Crítica’, que podem ser acessadas mediante concessão de perfil específico a servidores do TCU responsáveis pela análise.” Ressaltou, finalmente, que as críticas também consideram os registros do Sistema Integrado de Administração de Recursos Humanos/Siape e que eventuais informações preenchidas em campos de preenchimento não formatados (fundamentos de vantagens ou parecer do controle interno) são aferidas manualmente.
3.	Destarte, com fundamento nos arts. 71, inciso III, da Constituição Federal, 39, incisos I e II, da Lei nº 8.443/92 e 260, §§ 1º e 2º, do Regimento Interno, a proposta apresentada foi no sentido de que os atos estão em condições de serem considerados legais para fins de registro. Vejamos a situação dos atos, na avaliação da Sefip e do Controle Interno:
	
	 Ato: 12419/2017 - Instituidor: JOENY MERCADANTE (CPF: 058.230.807-00) 
Beneficiários: IRACEMA RODRIGUES MERCADANTE (CPF: 766.372.557-34 – Filha) ; MARIA HELENA RODRIGUES MERCADANTE (CPF: 427.060.687-87 – Filha) e MARISE MERCADANTE ALMEIDA (CPF: 091.147.657-13 – Filha) 
O Parecer do Controle Interno foi pela legalidade do ato, tendo a Unidade Técnica referendado esse posicionamento diante da não constatação de irregularidades.
	 Ato: 13942/2017 - Instituidor: LAURO DA CRUZ FILHO (CPF: 193.617.777-34) 
Beneficiários: MARIA RITA DE CASSIA DA CRUZ (CPF: 586.224.117-53 – Filha) ; LAUDICEA DA SILVA CRUZ BARBOZA (CPF: 015.573.897-64 – Filha) ; CATARINA DA SILVA CRUZ (CPF: 523.095.177-04 – Filha) e SONIA MARIA DA CRUZ CALADO (CPF: 524.156.277-04 – Filha) 
O Parecer do Controle Interno foi pela legalidade do ato, tendo a Unidade Técnica referendado esse posicionamento diante da não constatação de irregularidades.
 Ato: 15243/2017 - Instituidor: CARLOS ROBERTO CABRAL (CPF: 021.630.397-49) 
	Beneficiária: ALICE DE BARROS CABRAL (CPF: 530.604.747-53 – Cônjuge) 
O Parecer do Controle Interno foi pela legalidade do ato, tendo a Unidade Técnica referendado esse posicionamento diante da não constatação de irregularidades.
	 Ato: 15538/2017 – Instituidor: FLORACY PEREIRA (CPF: 060.363.507-59) 
Beneficiária: MARILZA MARIA DA CONCEIÇÃO PEREIRA (CPF: 836.321.587-20 – Cônjuge) 
O Parecer do Controle Interno foi pela legalidade do ato, tendo a Unidade Técnica referendado esse posicionamento diante da não constatação de irregularidades.	
	 Ato: 16653/2017 - Instituidor: JOSÉ DIAS PEDROSA (CPF: 054.455.827-87) 
Beneficiários: JESUINA FEITOSA PEDROSA (CPF: 927.843.137-00 – Cônjuge) ; BERENICE DIAS NEGREIROS (CPF: 057.704.167-34 – Filha) ; CLEONICE PEDROSA DE OLIVEIRA (CPF: 747.354.627-91 – Filha) e HELENICE PEDROSA DE PAULA (CPF: 085.074.037-19 – Filha) 
O Parecer do Controle Interno foi pela legalidade do ato, tendo a Unidade Técnica referendado esse posicionamento diante da não constatação de irregularidades.
 Ato: 17645/2017 - Instituidor: LOURIVAL SILVA SANTOS (CPF: 134.893.807-20) 
Beneficiários: MARIA RITA SANTOS SENRA DE OLIVEIRA (CPF: 898.888.557-00 – Filha) e ELZA DOS SANTOS OLIVEIRA (CPF: 330.894.857-53 – Companheira) 
O Parecer do Controle Interno foi pela legalidade do ato, tendo a Unidade Técnica referendado esse posicionamento diante da não constatação de irregularidades.
 Ato: 17647/2017 - Instituidor: ROGÉRIO ASSIS DE OLIVEIRA (CPF: 015.980.437-06) 
Beneficiária: RITA DE CASSIA RICCI DE OLIVEIRA (CPF: 019.292.177-06 – Cônjuge) 
O Parecer do Controle Interno foi pela legalidade do ato, tendo a Unidade Técnica referendado esse posicionamento diante da não constatação de irregularidades.
  Ato: 18870/2017 – Instituidor: NEY MARTINS (CPF: 024.221.157-72) 
Beneficiária: EUNICE DE OLIVEIRA MARTINS (CPF: 484.638.847-68 – Cônjuge) 
O Parecer do Controle Interno foi pela legalidade do ato, tendo a Unidade Técnica referendado esse posicionamento diante da não constatação de irregularidades.
 Ato: 19975/2017 - Instituidor: WALDYR RODRIGUES DE SOUZA (CPF: 069.013.877-68) 
	Beneficiário: ANA NERI RODRIGUES ISMERIO (CPF: 915.735.307-78 – Filha) 
O Parecer do Controle Interno foi pela legalidade do ato, tendo a Unidade Técnica referendado esse posicionamento diante da não constatação de irregularidades.
 Ato: 22068/2017 - Instituidor: MANOEL JOSÉ CORREA DE LACERDA (CPF: 017.628.500-87) 
Beneficiária: JUSSARA COTOVITZ DO LIVRAMENTO (CPF: 065.771.560-34 – Filha) 
O Parecer do Controle Interno foi pela legalidade do ato, tendo a Unidade Técnica referendado esse posicionamento diante da não constatação de irregularidades.
4.	Dessa maneira, o encaminhamento para todos os atos foi considerá-los LEGAIS e conceder os respectivos REGISTROS.
5.	O Procurador do Ministério Público junto ao TCU, Dr. Júlio Marcelo de Oliveira, de seu lado, discordou parcialmente do Parecer emitido no âmbito da Unidade Técnica quanto ao ato de pensão instituído por Rogério Assis de Oliveira em favor de Rita de Cássia Ricci de Oliveira (viúva – peça 8) .
6.	Consignou que, por meio de consultas realizadas nos sistemas de informações do Tribunal de Contas da União e na Relação Anual de Informações Sociais/RAIS, do Ministério da Economia, verificou que a interessada, além da pensão militar ora analisada, recebe os seguintes benefícios: vencimentos do cargo de Professor de Nível Superior do Ensino Fundamental, da Secretaria de Estado de Educação, com vínculo pelo RJU, com admissão em 24/5/2007; vencimentos do cargo de Professor da Educação de Jovens e Adultos do Ensino Fundamental, da Prefeitura da Cidade de São João de Meriti, com vínculo pelo RJU e admissão em 3/7/2006.
7.	Diante dessa situação fática, invoca o art. 29 da Lei 3.765/1960, em sua redação original, segundo o qual a pensão militar pode ser acumulada com vencimentos provenientes de um único cargo civil. Ressalta, ademais, que com a edição da MP 2.215-10/2001, este artigo passou a disciplinar que a acumulação é permitida nos seguintes termos: I - de uma pensão militar com proventos de disponibilidade, reforma, vencimentos ou aposentadoria; II - de uma pensão militar com a de outro regime, observado o disposto no art. 37, inciso XI, da Constituição Federal.
8.	Coloca, então, que em nenhum momento foi permitida a acumulação de mais de dois benefícios, razão pela qual propõe que a pensão militar seja considerada ilegal, com a respectiva negativa de registro. Nesse cenário, ressalta que a jurisprudência do TCU é pacífica no sentido de considerar a acumulação indevida. Para isso, cita os seguintes Acórdão 8721/2017-TCU-Segunda Câmara (Relator Ministro Marcos Bemquerer; 10.142/2017-TCU-2ª Câmara (Relator Ministro Marcos Bemquerer) ; 3.653/2011-TCU-2ª Câmara (Relator Ministro André de Carvalho) .
9.	No caso concreto, a princípio, não há necessidade de oitiva prévia da beneficiária, uma vez que como o ingresso do ato no TCU se deu em 10/4/2018 (peça 8) , estamos diante de uma prazo inferior aos 5 anos estabelecidos no Acórdão 587/2011-TCU-Plenário. Ocorre que, diante da iminência de a beneficiária da pensão militar ter que escolher por dois dos benefícios que podem ser acumulados legalmente, entendo que se faz necessária sua oitiva para que, querendo, se manifeste sobre os seus vínculos como Professora da Secretaria de Estado da Educação do Rio de Janeiro e Prefeitura da Cidade de São João de Meriti/RJ (Regime Jurídico Único) e sobre a inobservância do art. 29 da Lei 3.765/1960.
10.	Mesmo diante da percepção de um benefício pensional militar cumulativamente com as remunerações de outros dois vínculos do Regime Jurídico Único e da jurisprudência do TCU ser pacífica no que concerne à impossibilidade jurídica de acumulação de três benefícios, entendo que não é o momento para considerar ilegal o ato em comento, com a consequente negativa de registro, pois é importante oportunizar que a Sra. Rita de Cássia Ricci de Oliveira (viúva) possa se manifestar nos autos. Dessa forma, faz-se necessário determinar que a Sefip, preliminarmente, promova a oitiva da interessada, para só após manifestar-se sobre o mérito do ato. 
11.	Importa esclarecer que nas situações em que os demais atos são considerados legais e/ou prejudicados, a Sefip recomenda, por razões de economia processual, que diligências e/ou oitivas relativas ao ato não apreciado podem ser empreendidas no mesmo processo. 
12.	Quanto aos demais atos, expresso concordância com a Unidade Técnica e com o MP/TCU no sentido de que podem ser considerados legais para fins de registro.
13.	Em vista do exposto, divergindo pontualmente em relação aos Pareceres emitidos nos autos, Voto pela adoção do Acórdão que trago à consideração deste colegiado.
TCU, Sala das Sessões Ministro Luciano Brandão Alves de Souza, em 20 de agosto de 2019.
RAIMUNDO CARREIRO 
Relator